ACORDAO-COMPLETO-2335106

ACÓRDÃO 12186/2019 ATA 38/2019 - PRIMEIRA CÂMARA

VISTOS, relatados e discutidos estes autos de Pedido de Reexame interposto por Carlos Vicente Ramos Gomes contra o Acórdão 2170/2018-TCU-Primeira Câmara.
ACORDAM os ministros do Tribunal de Contas da União, reunidos em sessão da Primeira Câmara, com fundamento no artigo 48 da Lei 8.443/1992 e ante as razões expostas pelo Relator, em:
9.1. conhecer do pedido de reexame para, no mérito, negar-lhe provimento;
9.2. dar ciência dessa deliberação ao recorrente.

Pedido de reexame em Aposentadoria.

Primeira Câmara

Ministério dos Transportes, Portos e Aviação Civil (extinta).

3. Interessados/Responsáveis/Recorrentes:
3.1. Interessados: Agenor Dias da Paz Almeida (XXX.950.901-XX); Antonio Paes de Melo Neto (XXX.673.104-XX); Antônio Marques (XXX.566.926-XX); Carlos Vicente Ramos Gomes (XXX.076.951-XX); Carlos da Rocha Nobre (XXX.936.772-XX)
3.2. Recorrente: Carlos Vicente Ramos Gomes (XXX.076.951-XX).

13.1. Ministro presente: Walton Alencar Rodrigues (Relator).
13.2. Ministros-Substitutos convocados: Marcos Bemquerer Costa e Weder de Oliveira (na Presidência).

Carlos Vicente Ramos Gomes

WALTON ALENCAR RODRIGUES

Ministro Bruno Dantas.

Adoto, como relatório, instrução cuja proposta foi acolhida pelo escalão dirigente da Secretaria de Recursos e pelo Ministério Público junto ao TCU (peças 31/34) :
INTRODUÇÃO
	Trata-se de pedido de reexame (peça 22) interposto pelo Sr. Carlos Vicente Ramos Gomes, ex-empregado da extinta Empresa Brasileira de Transportes Urbanos - EBTU, que foi transposto para o regime estatutário no Ministério dos Transportes, contra o Acórdão 2170/2018-TCU-Primeira Câmara (peça 10) .
1.1. A deliberação recorrida apresenta o seguinte teor:
VISTOS, relatados e discutidos estes autos em que se examinam aposentadorias instituídas no âmbito do Ministério dos Transportes, Portos e Aviação Civil,
ACORDAM os Ministros do Tribunal de Contas da União, reunidos em sessão da Primeira Câmara, diante das razões expostas pelo Relator e com fundamento no art. 71, incisos III e IX, da Constituição Federal de 1988, c/c os arts. 1º, inciso V, 39, inciso II, e 45 da Lei 8.443/1992, e ainda com os arts. 260, § 1º, 261, caput, e 262, § 1º, do Regimento Interno do TCU, em:
9.1. considerar ilegais as aposentadorias de Agenor Dias da Paz Almeida (XXX.950.901-XX) , Antonio Paes de Melo Neto (XXX.673.104-XX) , Antônio Marques (XXX.566.926-XX) , Carlos Vicente Ramos Gomes (XXX.076.951-XX) e Carlos da Rocha Nobre (XXX.936.772-XX) , negando o registro aos atos correspondentes;
9.2. determinar ao Ministério dos Transportes, Portos e Aviação Civil que:
9.2.1. adote as medidas cabíveis a fim de repor ao erário os valores indevidamente recebidos por Antonio Paes de Melo Neto e Carlos Vicente Ramos Gomes, após 25/2/2014, a título de vantagem judicial relativa ao art. 9º da Lei 8.460/1992, por terem sido pagos em desacordo com o provimento obtido nos autos do Mandado de Segurança 18381.85.2014.4.01.3400;
9.2.2. no prazo de 15 (quinze) dias, notifique os interessados acerca desta decisão e os informe que poderão retornar à atividade no prazo de 30 (trinta) dias a contar da notificação;
9.2.3. caso Antonio Paes de Melo Neto e Carlos Vicente Ramos Gomes optem por retornar à atividade, promova a imediata exclusão da vantagem judicial relativa ao art. 9º da Lei 8.460/1992 e, em relação a Carlos Vicente Ramos Gomes, promova, ainda, a correção do percentual pago a título de ATS para 20%;
9.2.4. caso não ocorra retorno à atividade dos ora interessados, cesse os pagamentos decorrentes dos atos impugnados transcorridos 120 (cento e vinte) dias após suas notificações;
9.2.5. conclua a análise e delibere acerca de eventuais impugnações e/ou pleitos administrativos formulados pelos interessados com vistas à regularização de seu enquadramento funcional com estrita observância dos prazos estipulados na Lei 9.784/1999, observado o limite máximo de 90 (noventa) dias a contar da autuação do respectivo processo;
9.2.6. no prazo de 15 (quinze) dias, dê ciência do inteiro teor desta deliberação aos interessados, esclarecendo-lhes que o efeito suspensivo proveniente da interposição de recurso não os eximem da devolução dos valores percebidos indevidamente após a notificação sobre o presente acórdão, em caso de não provimento do recurso porventura impetrado;
9.2.7. no prazo de 30 (trinta) dias, informe ao TCU as medidas adotadas, sem prejuízo de encaminhar comprovante sobre a data em que os interessados tomaram conhecimento do contido no subitem anterior;
9.3. com fundamento no enunciado 106 da Súmula de jurisprudência do TCU, dispensar a reposição das importâncias indevidamente recebidas de boa-fé pelos interessados, exceto em relação aos valores de que trata o subitem 9.2.1 supra;
9.4. determinar à Sefip que monitore o cumprimento das diretrizes ora endereçadas ao Ministério dos Transportes, Portos e Aviação Civil;
9.5. dar ciência deste acórdão ao Ministério dos Transportes, Portos e Aviação Civil (grifos acrescidos) .
HISTÓRICO
2.	Nos termos do Acórdão 303/2015-TCU-Plenário, este Tribunal reconheceu a existência de irregularidade na reintegração de empregados oriundos da Portobrás e da EBTU, com base na Lei 8.878/1994. Isso porque a sobredita reintegração foi levada a efeito, pelo Ministério dos Transportes, mediante a transposição do regime de trabalho dos reintegrados, de celetista para estatutário, sem que houvesse comando legal ou judicial que amparasse esse procedimento.
2.1.	Assim, diante da constatação de que a aposentadoria do recorrente padecia de impropriedade relativa à transposição indevida para o regime estatutário, seu ato foi julgado ilegal.
2.2.	Mas não é só: o recorrente recebe parcela relativa à vantagem individual do art. 9º da Lei 8.460/1992. Considerando que a aludida parcela já deveria ter sido totalmente absorvida pelos inúmeros reajustes ocorridos desde a edição da Lei 8.460/1992, seu pagamento não encontra qualquer amparo legal ou judicial, o que impõe sua imediata supressão e a necessidade de reposição dos valores recebidos após 25/2/2014, data de publicação da Mensagem 554.726 da Secretaria de Gestão Pública do Ministério do Planejamento, Orçamento e Gestão.
EXAME DE ADMISSIBILIDADE
Reitera-se o exame de admissibilidade de peça 23, em que se propôs o conhecimento do presente recurso, nos termos do artigo 48 da Lei 8.443/1992, c/c os artigos 285 e 286, parágrafo único, do RI/TCU, com a suspensão dos efeitos dos subitens 9.1, 9.2.1, 9.2.3 e 9.2.4 do Acórdão 2170/2018-TCU-Primeira Câmara, em relação ao recorrente. Observa-se que o Excelentíssimo Senhor Ministro-Relator Walton Alencar Rodrigues, mediante despacho de peça 26, concordou com a proposta desta unidade técnica.
EXAME DE MÉRITO
Delimitação
4.1. Constitui objeto do presente recurso definir se:
houve violação ao contraditório e à ampla defesa;
o TCU é incompetente para mudar o regime jurídico de aposentadoria do recorrente:
o TCU é incompetente para apreciar a admissão em processos de reintegração de anistiado;
o cumprimento do acórdão recorrido resultaria em lesão ao patrimônio do INSS;
teria havido lesão aos princípios da irredutibilidade de vencimentos, da segurança jurídica e do direito adquirido;
a modificação posterior da jurisprudência alcançou situações constituídas à luz de critério interpretativo anterior;
houve a incidência da decadência na apreciação do ato de concessão de aposentadoria dos recorrente;
houve nulidade da representação da AGU;
há possibilidade jurídica de existir servidor permanente da União ou de suas autarquias regido pelas leis trabalhistas;
a Lei Maior não veda a transformação de emprego público em cargo público;
se considerar inconstitucional a transposição do regime da CLT para o estatutário, seria, também, inconstitucional qualquer reintegração de anistiado em emprego público;
se aplica o disposto no art. 243 da Lei 8.112/1990 ao recorrente;
existem acórdãos favoráveis ao recorrente;
existem questões prejudiciais que impedem o julgamento do presente processo;
é legal a inclusão da vantagem de que trata o art. 9º da Lei 8.460/1992 nos proventos do recorrente.
Da ampla defesa e do contraditório
5.1.	O recorrente alega ter havido cerceamento de defesa, com base nos seguintes argumentos:
5.2.	No presente processo e no que foi proferido o Acórdão 303/2015-TCU-Plenário houve cerceamento de defesa e, portanto, os venerandos Acórdão 303/2015-TCU-Plenário e 2.170-TCU-1ª Câmara são nulos, por ofensa aos princípios constitucionais da ampla defesa e do contraditório.
5.3.	Deve ser assegurada ampla defesa antes de qualquer decisão, e não após a deliberação que vier a ser tomada. Assim, não basta dizer que fica garantida a observância do at. 260, § 2º, do RI/TCU ou que a defesa será no órgão de origem do servidor, onde será instaurado o processo administrativo, pois havendo possibilidade de cancelamento ou modificação da aposentadoria concedida, é imperativo constitucional o direito de prévia oitiva.
5.4.	Portanto, está o TCU não só desrespeitando a lei, como também o enunciado da Súmula Vinculante 3 do STF.
5.5.	Assim, não se tratando de apreciação da legalidade do ato de concessão inicial de aposentadoria, reforma e pensão, e, podendo resultar na anulação de ato administrativo que beneficia o interessado, é certo que o ora recorrente deveria ter sido intimado por iniciativa exclusiva do TCU, para tomar conhecimento do processo e, querendo, apresentar defesa.
Análise:
5.6.	Assim rezou o Acórdão 303/2015-TCU-Plenário:
9.1. conhecer do pedido de reexame para dar-lhe provimento e tornar sem efeito o Acórdão 2984/2011-TCU-Plenário;
9.2. determinar ao Ministério dos Transportes e ao Ministério do Planejamento, Orçamento e Gestão que:
9.2.1 apresentem no prazo de 90 dias, plano de ação, cuja execução não extrapole o prazo máximo de 360 dias, com as providências necessárias ao restabelecimento do regime celetista para todos os anistiados oriundos da EBTU e da Portobrás apontados nas listagens constantes do presente processo, caso ainda não o tenha feito em cumprimento à conclusão de n° 47 constante do Parecer JT-01/2007, do Advogado-Geral da União, aprovado pelo Presidente da República e publicado no Diário Oficial da União do dia 31/12/2007, devendo ser assegurados o contraditório e a ampla defesa aos que se considerarem afetados pela deliberação que vier a ser proferida;
9.2.2 adotem providências análogas para eventuais anistiados de outras origens e que se encontrem na mesma situação;
9.2.3 observem que as determinações constantes das alíneas 9.2.1 e 9.2.2 somente não deverão ser implementadas na hipótese de existência de decisão judicial que expressamente determine a transposição para o regime estatutário;
9.3 determinar ao Ministério do Planejamento, Orçamento e Gestão, como gestor do sistema Sipec, que oriente as unidades a ele subordinadas a cadastrar, no Sistema Sisac, atos de admissão de servidores que venham a ser reintegrados com base na Lei 8.878/1994, com expressa menção das condições do servidor, se celetista ou estatutário, quando do seu desligamento e de seu retorno por força dessa lei;
9.4. determinar à Secretaria de Fiscalização de Pessoal deste TCU - Sefip que elabore plano de ação, no prazo de 120 dias, aprovado pela Coestado e Segecex, com a especificação das ações necessárias e respectivos recursos humanos a serem alocados, que permita a identificação e o devido tratamento de todos os atos relativos à admissão, concessão de aposentadoria ou pensão pertinentes aos servidores anistiados e verifique a possível ocorrência de transposição indevida de regimes, como a descrita nestes autos, a fim de propor sua revisão de ofício, observadas as condições previstas no art. 260, § 2°, do Regimento Interno do TCU;
9.5 dar ciência desta deliberação ao recorrente, ao Ministério do Planejamento, Orçamento e Gestão, ao Ministério dos Transportes e ao Sr. João Bosco Teixeira, Coordenador-Geral de Direito Econômico, Social e Infraestrutura da Advocacia-Geral da União.
5.7.	Demais disso, assim dispõe a Súmula Vinculante 3 do STF:
Nos processos perante o Tribunal de Contas da União asseguram-se o contraditório e a ampla defesa quando da decisão puder resultar anulação ou revogação de ato administrativo que beneficie o interessado, excetuada a apreciação da legalidade do ato de concessão inicial de aposentadoria, reforma e pensão (grifos acrescidos) .
5.8.	Pois bem. O Acórdão 303/2015-TCU-Plenário previu, expressamente, em seu subitem 9.2.1, o exercício do direito ao contraditório e à ampla defesa de todos os ex-empregados anistiados da Portobrás e da EBTU que vierem a ser reestabelecidos como celetistas. Não há, portanto, que se falar em nulidade da referida deliberação.
5.9.	Sobre o tema, não se pode relegar ao oblívio o Acórdão 2526/2016-TCU-Plenário, no sentido de que este Tribunal "exerceu a chamada jurisdição objetiva, ou seja, a relação processual estabeleceu-se apenas entre a Corte de Contas, de um lado, o Ministério dos Transportes, o Ministério do Planejamento, Orçamento e Gestão, de outro, tendo-se limitado o órgão de controle externo, no exercício de sua missão constitucional, a expedir aos órgãos ministeriais comando de natureza mandamental, sem efeito desconstitutivo, dado que determinou às unidades jurisdicionadas a adoção de providências para o exato cumprimento da lei, sem que ele próprio - o Tribunal de Contas da União- anule os atos questionados".
5.10.	Acrescente-se que se está a apreciar a legalidade de ato inicial de aposentadoria, em que, nos termos da Súmula Vinculante 3 do STF, se dispensa o contraditório antes da deliberação deste Tribunal.
6. Da competência do TCU para mudar o regime jurídico de aposentadoria do recorrente
6.1.	O recorrente aduz que o TCU, no uso da competência de que trata o art. 71, III, da Lei Maior, tradicionalmente verifica se determinada vantagem recebida pelo servidor está consoante a lei, analisa se o fundamento legal e constitucional da concessão está correto. Não há referência a regime jurídico, nem mesmo na Lei Orgânica do TCU.
Análise:
6.2.	Compete a esta Egrégia Corte de Contas examinar a legalidade dos atos da Administração Pública, assim dispondo o art. 71, IX, da Carta Política:
Art. 71. O controle externo, a cargo do Congresso Nacional, será exercido com o auxílio do Tribunal de Contas da União, ao qual compete:
 (...) 
IX - assinar prazo para que o órgão ou entidade adote as providências necessárias ao exato cumprimento da lei, se verificada ilegalidade;
 (...) 
6.3.	É de clareza solar que, ao considerar a transposição do regime de trabalho dos reintegrados, de celetista para estatutário, este Tribunal entende violado o princípio da legalidade. Daí porque assinou prazo para que o Ministério dos Transportes, Portos e Aviação Civil, caso não ocorra o retorno à atividade dos ora interessados, cessasse os pagamentos decorrentes dos atos impugnados, transcorridos 120 (cento e vinte) dias após suas notificações (subitem 9.2.4 do Acórdão 2172/2018-TCU-Primeira Câmara) .
6.4.	É dizer: o TCU exerceu a competência prevista na Constituição de 1988 (art. 71, IX) . Nesse sentir, não assiste razão ao recorrente.
7. Da competência do TCU para apreciar reintegração de anistiado
7.1.	O recorrente entende que este Tribunal não tem competência para examinar a reintegração dos anistiados em processos de admissão de pessoal, com base nos seguintes argumentos:
7.2.	É inconstitucional a alteração nos procedimentos deste Tribunal, no sentido de que o órgão de origem passe a cadastrar, no sistema Sisac, atos de servidores que venham a ser reintegrados com base na Lei 8.874/1994, referendado nesse ponto pelo malsinado Acórdão 303/2015-TCU-Plenário, pois reintegração não é espécie do gênero admissão.
Análise:
7.3.	Observa-se que o presente processo é de aposentadoria, e não de admissão. Verificada a indevida transposição do regime de trabalho do reintegrado, ora recorrente, de celetista para estatutário, ocorreu o julgamento pela ilegalidade da presente concessão de aposentadoria. O argumento apresentado pelo recorrente não tem repercussão neste processo. Assim, torna-se desnecessária a sua análise.
8. Da lesão ao patrimônio do INSS
8.1.	O recorrente aduz que a aposentadoria do recorrente pelo INSS ocasionaria lesão aos cofres do INSS, com base nos seguintes argumentos:
8.2.	Para transpor a aposentadoria do servidor do regime estatutário, paga pela União, para o regime do setor privado, paga pelo INSS, deveria haver o prévio pagamento das contribuições da União, das parcelas que caberiam ao empregador e aos empregados, para os cofres do INSS, até porque não se pode conceder benefício sem prévia fonte de custeio (CRFB, art. 195, § 5º) .
Análise:
8.3.	No caso dos autos, incide a contagem recíproca de tempo de serviço, prevista no § 9º do art. 201 da Lei Maior, combinado com o art. 2º da Lei 6.226/1975 e o disposto na Súmula TCU 159, conforme abaixo transcrito:
Art. 201, § 9º da CF
Art. 201. A previdência social será organizada sob a forma de regime geral, de caráter contributivo e de filiação obrigatória, observados critérios que preservem o equilíbrio financeiro e atuarial, e atenderá, nos termos da lei, a:                        (Redação dada pela Emenda Constitucional nº 20, de 1998)          
 (...)                      
 § 9º Para efeito de aposentadoria, é assegurada a contagem recíproca do tempo de contribuição na administração pública e na atividade privada, rural e urbana, hipótese em que os diversos regimes de previdência social se compensarão financeiramente, segundo critérios estabelecidos em lei.                               (Incluído dada pela Emenda Constitucional nº 20, de 1998) 
 (...) 
Art. 2º da Lei 6.226/1975
Art. 2º Os segurados do Instituto Nacional de Previdência Social (INPS) que já houverem realizado 60 (sessenta) contribuições mensais terão computado, para todos os benefícios previstos na Lei nº 3.807, de 26 de agosto de 1960, com as alterações contidas na Lei nº 5.890, de 8 de junho de 1973, ressalvado o disposto no artigo 6º, o tempo de serviço público prestado à administração Federal Direta e às Autarquias Federais.
Súmula TCU 159
Na interpretação das regras previstas na Lei nº 6.226, de 14/07/75, sobre a contagem recíproca, para efeito de aposentadoria, de tempo de serviço público federal e de atividade privada, adota-se o seguinte entendimento normativo: "a) o tempo de serviço, em atividade privada, deve ser averbado com discriminação dos períodos em cada empresa e especificação da sua natureza, juntando-se ao processo da concessão de aposentadoria, a certidão fornecida pelo INPS; b) o tempo certificado pelo INPS será apurado contando-se os dias existentes entre as datas inicial e final de cada período, convertido depois o total em anos, mediante sucessivas divisões daquele resultado por 365 e 30 dias; c) o tempo de serviço militar pode ser averbado junto com o da atividade privada ou separadamente à vista do documento hábil fornecido pela respectiva corporação, caso em que se fará se houver superposição, a devida dedução do total certificado pelo INPS; d) o cômputo do tempo em atividade privada será feito singularmente, sem contudo prejudicar eventual direito à contagem do em dobro ou em condições especiais, na forma do regime jurídico estatutário, pelo qual vai aposentar-se o servidor; e) o aproveitamento da contagem recíproca não obsta a concessão de aposentadoria prêmio a que fizer jus o funcionário, uma vez satisfeitos os demais pressupostos fáticos, além do tempo mínimo necessário, ainda que atingido este com o de atividade privada".
8.4.	É dizer: no caso da aposentadoria do recorrente pelo regime do setor privado, não há que se falar em lesão ao patrimônio do INSS, eis que incide a contagem recíproca do tempo de serviço. Daí porque se opina pela rejeição dos argumentos apresentados pelo recorrente.
9. Dos princípios da irredutibilidade de vencimentos, da segurança jurídica e do direito adquirido
9.1.	O recorrente aduz que teria havido lesão aos princípios da irredutibilidade de vencimentos, da segurança jurídica e do direito adquirido, com base nos seguintes argumentos:
9.2.	Mesmo se eventualmente houvesse decisão final em processo administrativo ou do TCU, declarando nulo o enquadramento do recorrente, deveria ele permanecer aposentado no cargo que ocupava na época da aposentadoria e recebendo os proventos correspondentes, sendo descabida qualquer redução no valor recebido.
9.3.	Consoante a jurisprudência do STF, o ato de aposentadoria e de concessão de pensão são atos jurídicos que gozam da proteção da segurança jurídica e do direito adquirido, e, assim, não podem ser revogados ou anulados em face de mudanças de interpretação.
9.4.	Assim, em razão do direito adquirido ou do princípio da segurança jurídica, de parelha com o que se convencionou chamar de "proteção da confiança" ou lealdade administrativa (um dos conteúdos do princípio constitucional da moralidade administrativa) , deve ser mantida a aposentadoria do recorrente como foi concedida, sem qualquer recurso ou impugnação.
Análise:
9.5.	No que tange ao argumento de violação ao princípio da irredutibilidade salarial, destaca-se, ainda, que, de acordo com o e. STF, não há óbice à redução de proventos caso a concessão da aposentadoria esteja sendo paga ao arrepio da lei, nos termos do entendimento proferido no âmbito do MS 25.552, de relatoria da Ministra Cármen Lúcia, verbis: 
EMENTA: MANDADO DE SEGURANÇA. ATO DO TRIBUNAL DE CONTAS DA UNIÃO. APOSENTADORIA DE MAGISTRADO.[...]. DECADÊNCIA ADMINISTRATIVA E OFENSA AO PRINCÍPIO DA IRREDUTIBILIDADE DE SALÁRIOS NÃO CONFIGURADAS. [...]3. O Supremo Tribunal Federal pacificou entendimento de que, sendo a aposentadoria ato complexo, que só se aperfeiçoa com o registro no Tribunal de Contas da União, o prazo decadencial da Lei n. 9.784/99 tem início a partir de sua publicação. Aposentadoria do Impetrante não registrada: inocorrência da decadência administrativa. 4. A redução de proventos de aposentadoria, quando concedida em desacordo com a lei, não ofende o princípio da irredutibilidade de vencimentos. Precedentes. 5. Segurança denegada. (grifos acrescidos) 
9.6. 	Cabe lembrar que a sedimentada jurisprudência da Suprema Corte é no sentido de classificar como ato complexo a concessão de aposentadoria, reforma ou pensão, consoante os seguintes julgados (RMS 3881/SP, MS 19875/DF, RE 195861/ES e MS 23665/DF) .
9.7.	Assim, sendo o ato de aposentadoria e/ou pensão complexo, este somente passa a estar plenamente formado (perfeito) , válido (aferição da legalidade com reflexo de definitividade perante a Administração) e eficaz (plenamente oponível a terceiros, deixando de apresentar executoriedade provisória) quando recebe o registro pela Corte de Contas. Tal entendimento decorre do disposto no inciso III do art. 71 da Constituição Federal, que estabelece que compete ao Tribunal de Contas da União apreciar, para fins de registro, a legalidade dos atos de admissão, assim como a concessão de aposentadoria, reforma ou pensão.
9.8.	Nessa perspectiva, impõe-se reconhecer que referidos atos possuem natureza precária, razão pela qual, até que haja o efetivo julgamento e o consequente registro pela Corte de Contas, não há que se falar em direito adquirido, ato jurídico perfeito, proteção da confiança, ou em irredutibilidade dos proventos, tendo em vista a ausência de aperfeiçoamento e definitividade dos atos.
9.9.	A propósito do tema, colaciona-se entendimento esposado pela Corte Constitucional ao decidir no âmbito do RE-195.861/ES:
APOSENTADORIA - ATO ADMINISTRATIVO DO CONSELHO DA MAGISTRATURA - NATUREZA - COISA JULGADA ADMINISTRATIVA - INEXISTÊNCIA. O ato de aposentadoria exsurge complexo, somente se aperfeiçoando com o registro perante a Corte de Contas. Insubsistência da decisão judicial na qual assentada, como óbice ao exame da legalidade, a coisa julgada administrativa. (grifos acrescidos) 
9.10.	No caso em apreço, não houve o registro em razão da constatação de ilegalidade no ato, o que afasta, por si só, a presunção de legitimidade do ato administrativo que lhe concedeu o benefício, não havendo, assim, que se falar em violação da segurança jurídica ou de proteção da confiança, tampouco de direito adquirido à aposentação.
9.11.	Nesse sentir, é de se propor a rejeição dos argumentos do recorrente. 
10. Da modificação posterior de jurisprudência
10.1.	O recorrente aduz que a modificação posterior da jurisprudência não pode alterar situações constituídas à luz de critério interpretativo anterior, com base nos seguintes argumentos:
10.2.	Antes do v. Acórdão 303/2015-TCU-Plenário, nenhum acórdão do TCU entendeu ser inconstitucional a transposição do regime celetista ou estatutário de servidor público da Administração Direta oriundo de entidade extinta.
Análise:
10.3.	Não procede a alegação do recorrente, eis que a primeira vez em que foi debatida neste Tribunal a questão da transposição de regime - de celetista para estatutário - dos ex-servidores da Portobrás e da EBTU foi mediante o Acórdão 303/2015-TCU-Plenário. 
10.4.	É certo que existem muitos atos concessórios de aposentadoria já registrados oriundos do Ministério dos Transportes referentes a ex-empregados da Portobras e da EBTU. No entanto, os registros ocorreram pelo fato de não constarem nos respectivos formulários do Sisac a informação sobre a aludida transposição de regime. Além disso, o §2º do art. 260 do Regimento Interno do Tribunal dispõe que "o acórdão que considerar legal o ato e determinar o seu registro não faz coisa julgada administrativa e poderá ser revisto de ofício pelo Tribunal, com a oitiva do Ministério Público e do beneficiário do ato, dentro do prazo de cinco anos da apreciação, se verificado que o ato viola a ordem jurídica, ou a qualquer tempo, no caso de comprovada má-fé."
10.5.	Nesse sentir, o argumento apresentado pelo recorrente não merece prosperar. 
11. Da decadência 
11.1.	O recorrente aduz que teria havido a decadência para este Tribunal apreciar o seu ato de aposentadoria, com base nos seguintes argumentos:
11.2.	Considerando que a transposição do recorrente - de celetista para estatutário - se deu há mais de cinco anos, alcançada está a decadência de que trata o art. 54 da Lei 9.784/1999, pois esta não prevê qualquer causa de suspensão ou interrupção do prazo decadencial.
Análise:
11.3.	Na busca por ideias e conceitos de maior amplitude do ordenamento jurídico, é de mister ressaltar que a Constituição Federal de 1988 apresenta um complexo de diversos princípios, embora coordenados e conexos entre si, e que se destinam à consecução dos fins do Estado. Sobre a importância dos princípios, traz-se à colação a doutrina de Celso Antônio Bandeira de Mello:
"Princípio - já averbamos alhures - é, por definição, mandamento nuclear de um sistema, verdadeiro alicerce dele, disposição fundamental que se irradia sobre diferentes normas compondo-lhes o espírito e servindo de critério para sua exata compreensão e inteligência exatamente por definir a lógica e a racionalidade do sistema normativo, no que lhe confere a tônica e lhe dá sentido harmônico. É o conhecimento dos princípios que preside a intelecção das diferentes partes componentes do todo unitário que há por nome sistema jurídico positivo" (in Curso de Direito Administrativo, 15. Ed., São Paulo: Malheiros Editores Ltda., 2003, p. 817/8) .
11.4.	Ora, não se pode relegar ao oblívio o princípio da segurança jurídica (fundamento da decadência prevista no art. 54 da Lei 9.784/1999) inserto no caput do art. 5º da Lei Maior e no art. 2º da Lei 9.784/1999, respectivamente:
Art. 5º. Todos são iguais perante a lei, sem distinção de qualquer natureza, garantindo-se aos brasileiros e aos estrangeiros residentes no País a inviolabilidade do direito à vida, à liberdade, à igualdade, à segurança e à propriedade, nos termos seguintes:
Art. 2º A Administração Pública obedecerá, dentre outros, aos princípios da legalidade, finalidade, motivação, razoabilidade, proporcionalidade, moralidade, ampla defesa, contraditório, segurança jurídica, interesse público e eficiência. (grifos acrescidos) 
11.5.	Para maior clareza, traz-se à colação a doutrina de Celso Antônio Bandeira de Mello:
Esta 'segurança jurídica' coincide com uma das mais profundas aspirações do Homem: a da segurança em si mesma, a da certeza possível em relação ao que o cerca, sendo esta uma busca permanente do ser humano. É a insopitável necessidade de poder assentar-se sobre algo reconhecido como estável, ou relativamente estável, o que permite vislumbrar com alguma previsibilidade o futuro; é ela, pois, que enseja projetar e iniciar, consequentemente - e não aleatoriamente, ao mero sabor do acaso -, comportamentos cujos frutos são esperáveis a médio e longo prazo. Dita previsibilidade é, portanto, o que condiciona a ação humana. Esta é a normalidade das coisas (in Curso de Direito Administrativo, 15. Ed, São Paulo: Malheiros Editores, 2003, p. 113/4) .
11.6.	No entanto, nenhum princípio existe isolado. De fato, obtempera Ferrara que
Un principio giuridico non esiste isolato, ma trovasi in intima connessione con altri principi [Um princípio jurídico não existe isolado, mas encontra-se em íntima conexão com outros princípios] (a tradução é nossa) (apud Estêvão Mallet, in Prática de Direito do Trabalho, São Paulo: LTr, 2008, p. 110) .
11.7.	É dizer: não se pode levar ao paroxismo o princípio da segurança jurídica. É nesse sentido a doutrina de Daniel Galdino Sarmento:
 (...) no sistema constitucional brasileiro não há qualquer princípio, direito, garantia individual ou bem jurídico que tenha caráter absoluto (apud Melchíades Rodrigues Martins, in Justa Causa: do empregado, do empregador, culpa recíproca. São Paulo: LTr, 2010, p. 76) 
11.8.	Percebe-se, no caso em testilha, a colisão entre os princípios da segurança jurídica e da necessidade de concurso público para a investidura em cargo público, vez que, se, por um lado, houve o transcurso de mais de 5 anos entre a transposição do recorrente para o Regime Jurídico Único e a data de hoje; por outro, houve a violação ao princípio da necessidade de aprovação em concurso público para a investidura em cargo público.
11.9.	Versando sobre a colisão entre princípios, é de rigor considerar a doutrina de Raquel Melo Urbano de Carvalho:
Analisando a distinção entre o conflito entre regras e entre princípios, afirma Márcia Fratari Majadas que o conflito entre regras gera a incompatibilidade entre ambas, devendo uma delas ser eliminada do sistema. Já os princípios, diferentemente das regras jurídicas, imperativas e de decisão definitiva, "não trazem consigo tal imperatividade e decisão definitiva; são facultativos, objetivando harmonizar os vários valores que encenam".
 (...) 
A colisão entre princípios passa por um juízo de peso, de definir, mediante a ponderação dos bens em confronto, qual deles terá primazia naquela realidade, de modo a ser definida a sua prevalência em face do outro. É importante frisar que, nestas situações, "nem por isso a validade do princípio preterido é questionada, pois o que há é apenas uma relação de precedência condicionada, mas sem cogitar a possibilidade de seu desaparecimento do ordenamento jurídico, senão naquele cenário específico.
 (...) 
Assevera Alexy que, quando os princípios entram em colisão, um deles tem de ceder ao outro. Isto, contudo, não significa declarar inválido o princípio não incidente, nem mesmo compreendê-lo como exceção, mas trata-se apenas da circunstância de que, sob certas circunstâncias, um princípio precede ao outro. Sob circunstâncias diversas, a questão da precedência  pode ser solucionada de modo diverso.
 (...) 
Admite-se que em situações complexas, que a doutrina convencionou chamar de hard cases, pode se mostrar necessário, inclusive, ponderar alguns destes princípios que estejam em tensão, porquanto a simultaneidade da sua incidência não conduziria à solução do problema posto ao Poder Público. Eventual restrição da força coercitiva de um deles, em virtude das especificidades concretas de um certo contexto, não significa que o princípio deixou de ser válido no sistema, não sendo cabível falar em derrogação. Cogita-se, hodiernamente, da possibilidade de uma norma principiológica válida, que continue a integrar o ordenamento, não incidir em um caso específico, após realizado o juízo de ponderação naquela realidade.
 (...) 
Atente-se para o fato de que a ponderação entre princípios não consiste em atividade matemática ou exata. Impõe-se cautela quando da análise de situações concretas em que princípios igualmente válidos colidem entre si, sob pena de, ausente um mínimo de objetividade, parâmetros subjetivos arbitrários orientarem o processo hermenêutico. Surge, neste contexto, a proporcionalidade como critério capaz de orientar a definição pelo princípio ao qual será assegurada precedência no caso concreto, diante das normas vigentes em face do conflito em questão.
 (...) 
O princípio da proporcionalidade assume, em relação à técnica da ponderação, a função auxiliar de identificar, em dada situação empírica, qual a norma principiológica incide como meio adequado, necessário e proporcional para realizar o fim legítimo na espécie. Trata-se, assim, de um instrumento jurídico para elucidação de conflitos, porquanto guia potencial da atividade interpretativa necessária à acomodação de princípios de tensão, a serem eleitos ou rejeitados, renovados e redimensionados, em cada realidade.
É nesse mesmo sentido a orientação de Oscar Vilhena:
"Nesse contexto, as exigências do princípio da proporcionalidade representam um método geral para a solução de conflitos entre princípios, isto é, um conflito entre normas que, ao contrário do conflito entre regras, é resolvido não pela revogação ou redução teleológica de uma das normas conflitantes nem pela explicitação de distinto campo de aplicação entre as normas, mas antes e tão-somente pela ponderação do peso relativo de cada uma das normas em tese aplicáveis e aptas a fundamentar decisões em sentidos opostos. Nessa última hipótese, aplica-se o princípio da proporcionalidade para estabelecer ponderações entre distintos bens constitucionais."
 (...) Em síntese, a aplicação do princípio da proporcionalidade se dá quando verificada restrição a determinado direito fundamental ou um conflito entre distintos princípios constitucionais de modo a exigir que se estabeleça o peso relativo de cada um dos direitos por meio da aplicação das máximas que integram o mencionado princípio da proporcionalidade. (...) 
Elucida Gilmar Mendes que o que há de se perquirir, na aplicação da proporcionalidade, é se, em face do conflito entre dois bens constitucionais em tensão, o ato impugnado afigura-se adequado (isto é, apto para produzir o resultado desejado) , necessário (isto é, insubstituível por outro menos gravoso e igualmente eficaz) e proporcional em sentido estrito (ou seja, se estabelece uma relação ponderada entre o grau de restrição de um princípio e o grau de realização do princípio contraposto. (grifos acrescidos) (o.c., p. 226-236) .
11.10.	Assim, restou assente que o princípio da proporcionalidade é o critério jurídico adequado para a solução de conflito entre os princípios da segurança jurídica e da necessidade de concurso público para a investidura em cargo público. Demais disso, o princípio da proporcionalidade é formado por três subprincípios, quais sejam: a adequação, a necessidade e a proporcionalidade em sentido estrito.
11.11.	Sobre o subprincípio da proporcionalidade em sentido estrito, assim discorre Suzana de Toledo Barros:
Muitas vezes, um juízo de adequação e necessidade não é suficiente para determinar a justiça da medida restritiva adotada em uma determinada situação, precisamente porque dela pode resultar uma sobrecarga ao atingido que não se compadece com a ideia de justa medida. Assim, o princípio da proporcionalidade stricto sensu, complementando os princípios da adequação e da necessidade, é de suma importância para indicar se o meio utilizado encontra-se em razoável proporção com o fim perseguido. A ideia de equilíbrio entre valores e bens é exalçada.
Isso quer dizer que o juiz, quando considera adequada a relação entre determinada restrição e o fim a que se destina, ou mesmo quando reconhece a inexistência de outro meio menos gravoso que pudesse conduzir ao mesmo resultado, nem por isso está a chancelar uma providência que imponha ônus demasiados ao atingido. Há situações em que é plenamente possível identificar um desequilíbrio na relação meio-fim, sem que se possa concluir pela desnecessidade da providência legislativa, porque não está em causa a existência de outra medida menos lesiva, mas, sim, a precedência de um bem ou interesse sobre outro (in O princípio da proporcionalidade e o controle das leis restritivas de direitos fundamentais, 2ª Ed., Brasília: Brasília Jurídica, 2000, p. 82-83) .
11.12.	Para a aferição da proporcionalidade em sentido estrito, é de rigor considerar a lógica do razoável de Luís Recaséns Siches. 
11.13.	É da pena fluente de Luís Recaséns Siches:
"La lógica tradicional pura - en cualquiera de sus manifestaciones -, es el instrumento adecuado para tratar com las ideas puras a priori - tales como los axiomas lógicos, las leyes del silogismo, los princípios matemáticos, etc. - y para la aprehensión de los hechos de la naturaleza. Por eso se la suele llamar lógica físicomatemática.
 (...) 
Ahora bién, la lógica tradicional o físico-matemática no es adecuada para tratar la vida humana ni sus problemas prácticos; por consiguiente, tampoco para los menesteres jurídicos, entre los cuales figura la interpretación del Derecho. Para todo cuanto pertenezca a nuestra humana existencia - incluyendo la práctica del Derecho - hay que emplear un tipo diferente del logos, que tiene tanta dignidad como la lógica tradicional, si es que no es superior a la de ésta: hay que manejar el logos de lo humano, la lógica de lo razonable, la cual es razón, tan razón como la lógica lo racional, pero diferente de ésta. La lógica de lo humano o de lo razonable es una razón impregnada de puntos de vista estimativos, de critérios de valoración, de pautas axiológicas, que, además, lleva a sus espaldas como aleccionamiento las enseñanzas recibidas de la experiência, de la experiencia propia y de la experiencia del prójimo, a través de la historia" (grifos acrescidos) (in Tratado General de Filosofia del Derecho, Vigésima Edición, México: Editorial Porrúa, 2010, p. 642) .
11.14.	Assim, vem à baila a doutrina de Alípio Silveira:
Recaséns Siches, ao considerar os vários métodos modernos esboçados nos primeiros capítulos - método teleológico, método histórico-evolutivo ou progressivo, método da 'vontade da lei', nos mostra que cada um deles encerra uma parte da verdade, mas que a sua síntese final, em cada caso concreto, será dada pelo 'logos do razoável'. Mal comparando, a operação interpretativa se assemelha à execução de uma partitura musical. Vários são os instrumentos - no caso os métodos de interpretação - mas eles devem formar um conjunto harmônico, sob a batuta do maestro, no caso, o logos do razoável, o qual, como veremos em breve, corresponde à idéia básica do bem comum (grifos acrescidos) (in Hermenêutica no Direito Brasileiro, vol. I: São Paulo: Editora Revista dos Tribunais, 1968, p. 83) .
11.15.	Sobre a incidência da lógica do razoável no Direito brasileiro, e mais especificamente ao Direito Administrativo, registra-se a doutrina de Carlos Henrique Bezerra Leite:
A lógica do razoável está implicitamente prevista no art. 5º da LINDB, segundo o qual "na aplicação da lei, o juiz atenderá aos fins sociais a que ela se dirige e às exigências do bem comum". Esta disposição é perfeitamente aplicável a todos os ramos do Direito, inclusive, e especialmente, no Direito do Trabalho (grifos acrescidos) (in Curso de Direito do Trabalho, 6ª ed., São Paulo: Saraiva, 2015, p. 112) .
11.16.	De salientar que o argumento da "lógica do razoável" já foi acolhido por este Tribunal, conforme se infere do seguinte excerto de voto do Excelentíssimo Senhor Ministro Augusto Nardes (TC Processo 030.349/2008-4, Acórdão 11231/2015-TCU-Segunda Câmara) :
17.	De outro lado, a par das irregularidades atribuídas ao recorrente frente a todos os elementos que conformam a situação fática, e em busca da decisão mais justa, concordo com o auditor da Serur, quando afirma que (...) "é de mister a utilização da 'lógica do razoável', que tem tanta dignidade quanto a lógica tradicional pura, porém uma lógica impregnada de pontos de vista estimativos, de critérios de valoração e de pautas axiológicas".
11.17.	Assim, vale repisar que é de mister a utilização da "lógica do razoável", que tem tanta dignidade quanto a lógica tradicional pura, porém uma lógica impregnada de pontos de vista estimativos, de critérios de valoração e de pautas axiológicas.
11.18.	No caso concreto, a estimativa, o critério de valoração e a pauta axiológica devem levar em conta que o atendimento ao princípio da segurança jurídica (previsto no caput do art. 5º da Carta Política) resultaria, a um só tempo, na violação dos princípios da observância do concurso público, da impessoalidade, da moralidade e da igualdade (plasmados no art. 37, II, no art. 40 e no art. 5º, todos da Lei Maior) .
11.19.	É nesse sentido o seguinte julgado do STF, por ocasião da apreciação do MS 28.279:
MANDADO DE SEGURANÇA. ATIVIDADE NOTARIAL E DE REGISTRO. INGRESSO. CONCURSO PÚBLICO. EXIGÊNCIA. ARTIGO 236, PARÁGRAFO 3º, DA CONSTITUIÇÃO FEDERAL. NORMA AUTO-APLICÁVEL. DECADÊNCIA PREVISTA NO ARTIGO 54 DA LEI 9.784/1999. INAPLICABILIDADE A SITUAÇÕES INCONSTITUCIONAIS. PREVALÊNCIA DOS PRINCÍPIOS REPUBLICANOS DA IGUALDADE, DA MORALIDADE E DA IMPESSOALIDADE. SUBSTITUTO EFETIVADO COMO TITULAR DE SERVENTIA APÓS A PROMULGAÇÃO DA CONSTITUIÇÃO FEDERAL. IMPOSSIBLIDADE. ORDEM DENEGADA. 1. O art. 236, § 3º, da Constituição Federal é norma auto-aplicável. 2. Nos termos da Constituição Federal, sempre se fez necessária a submissão a concurso público para o devido provimento de serventias extrajudiciais eventualmente vagas ou para fins de remoção. 3. Rejeição da tese de que somente com a edição da Lei 8.935/1994 teria essa norma constitucional se tornado auto-aplicável. 4. Existência de jurisprudência antiga e pacífica do Supremo Tribunal Federal no sentido da indispensabilidade de concurso público nesses casos (Ações Diretas de Inconstitucionalidade 126/RO, rel. Min. Octavio Gallotti, Plenário, DJ 05.6.1992; 363/DF, 552/RJ e 690/GO, rel. Min. Sydney Sanches, Plenário, DJ 03.5.1996 e 25.8.1995; 417/ES, rel. Min. Maurício Corrêa, Plenário, DJ 05.5.1998; 3.978/SC, rel. Min. Eros Grau, Plenário, DJe 29.10.2009) . 5. Situações flagrantemente inconstitucionais como o provimento de serventia extrajudicial sem a devida submissão a concurso público não podem e não devem ser superadas pela simples incidência do que dispõe o art. 54 da Lei 9.784/1999, sob pena de subversão das determinações insertas na Constituição Federal. 6. Existência de jurisprudência consolidada da Suprema Corte no sentido de que não há direito adquirido à efetivação de substituto no cargo vago de titular de serventia, com base no art. 208 da Constituição pretérita, na redação atribuída pela Emenda Constitucional 22/1983, quando a vacância da serventia se der já na vigência da Constituição de 1988 (Recursos Extraordinários 182.641/SP, rel. Min. Octavio Gallotti, Primeira Turma, DJ 15.3.1996; 191.794/RS, rel. Min. Maurício Corrêa, Segunda Turma, DJ 06.3.1998; 252.313-AgR/SP, rel. Min. Cezar Peluso, Primeira Turma, DJ 02.6.2006; 302.739-AgR/RS, rel. Min. Nelson Jobim, Segunda Turma, DJ 26.4.2002; 335.286/SC, rel. Min. Carlos Britto, DJ 15.6.2004; 378.347/MG, rel. Min. Cezar Peluso, DJ 29.4.2005; 383.408-AgR/MG, rel. Min. Ellen Gracie, Segunda Turma, DJ 19.12.2003; 413.082-AgR/SP, rel. Min. Eros Grau, Segunda Turma, DJ 05.5.2006; e 566.314/GO, rel. Min. Cármen Lúcia, DJe 19.12.2007; Agravo de Instrumento 654.228-AgR/MG, rel. Min. Gilmar Mendes, Segunda Turma, DJe 18.4.2008) . 7. Reafirmada a inexistência de direito adquirido de substituto que preenchera os requisitos do art. 208 da Carta pretérita à investidura na titularidade de Cartório, quando a vaga tenha surgido após a promulgação da Constituição de 1988, pois esta, no seu art. 236, § 3º, exige expressamente a realização de concurso público de provas e títulos para o ingresso na atividade notarial e de registro. 8. Os princípios republicanos da igualdade, da moralidade e da impessoalidade devem nortear a ascensão às funções públicas. 9. Segurança denegada (grifos acrescidos) 
11.20.	Assim, utilizando as ideias de Luís Recaséns Siches como fachos iluminadores à compreensão desta vexata quaestio, entende-se que o subprincípio da proporcionalidade em sentido estrito aponta no sentido da prevalência do princípio da necessidade de concurso público para a investidura em cargo público, em detrimento do princípio da segurança jurídica. Não há, portanto, que se falar na incidência da decadência prevista no art. 54 da Lei 9.784/1999 quanto ao enquadramento dos recorrentes no Regime Jurídico Único. Daí porque se opina pela rejeição do argumento apresentado pelo recorrente.
11.21.	Isso, contudo, não significa declarar inválido o princípio da segurança jurídica, nem mesmo compreendê-lo como exceção, mas trata-se, apenas, da circunstância de que, no caso concreto, o princípio da necessidade do concurso público precede ao da segurança jurídica. Sob circunstâncias diversas, a questão da precedência pode ser solucionada de outro modo.
11.22.	Reforçando esse entendimento vem à balha outras deliberações do Pretório Excelso:
A Primeira Turma negou provimento a recurso ordinário em mandado de segurança em que servidores anistiados pleiteavam o reingresso ao serviço público em regime estatutário. No caso, os recorrentes, anistiados pela Lei 8.878/1994, teriam questionado ato que determinara o retorno ao serviço público, em quadro especial em extinção do Ministério das Cidades, sob o regime celetista. A Turma afirmou que a possibilidade de transformação de empregos em cargos públicos não garantiria amparo automático à pretensão dos recorrentes. Ressaltou que a Lei 8.878/1994 dera tratamento especial aos casos de exoneração, demissão ou dispensa em virtude de o tomador dos serviços haver sido extinto, liquidado ou privatizado. O benefício previsto na citada lei ficara jungido à transferência, absorção ou execução da atividade do órgão extinto por outro da Administração Pública Federal. Enfatizou que o reingresso nos quadros do Poder Executivo não implicaria necessária submissão ao estatuto dos servidores públicos federais. Na situação concreta, a manutenção do regime celetista resultaria das características originais dos vínculos rompidos. Salientou que isso se dera em atenção às normas que regulamentaram a anistia, as quais teriam previsto a observância do cargo ou emprego anteriormente ocupado (Lei 8.878/1994, art. 2º e Decreto 6.077/2007) . Ademais, descaberia atribuir natureza autárquica à extinta Empresa Brasileira de Transportes Urbanos - EBTU, simplesmente em razão das atividades por ela desempenhadas. A entidade teria sido expressamente qualificada como empresa pública, consoante previsão do art. 5º da Lei 6.291/1975, dotada, portanto, de personalidade jurídica de direito privado e, consequentemente, submetidas à CLT. O Ministro Edson Fachin consignou que a adoção do regime estatutário violaria, também, o princípio do concurso público. RMS 30548/DF, rel. Min. Marco Aurélio, 15.9.2015 (grifos acrescidos) (RMS-30548) (Informativo 799, 1ª Turma) .
Em conclusão de julgamento, o Plenário denegou mandado de segurança impetrado contra ato do TCU, que negara registro às aposentadorias das impetrantes - v. Informativo 477. No caso, as impetrantes teriam sido beneficiadas pela anistia, com fundamento no art. 8º, § 5º, do ADCT, e reintegradas no quadro funcional do Ministério da Educação. Ressaltou-se que o TCU limitara-se a examinar a concessão da aposentadoria com base no art. 71, III, da CF e não a anistia em si. Reputou-se que as impetrantes não teriam ocupado cargo, função ou emprego público na Administração Pública Federal, mas apenas teriam desempenhado atividade temporária sem qualquer vínculo, junto a pessoas jurídicas de direito privado para a efetivação do transitório Programa Nacional de Alfabetização. MS 25916/DF, rel. Min. Marco Aurélio, 19.9.2013 (grifos acrescidos) (MS-25916) (Informativo 720, Plenário) .
12. Da nulidade da representação da AGU
12.1.	O recorrente aduz que o Acórdão 303/2015-TCU-Plenário foi proveniente de temerária representação da AGU, com base nos seguintes argumentos:
12.2.	O Acórdão 303/2015-TCU-Plenário escudou-se na temerária representação do advogado João Bosco Teixeira, que é fruto de atuação abusiva e ilegal, pois ele não detém competência para se dirigir ao TCU em nome da AGU, e nem tampouco lhe foi delegada atribuição nesse sentido, está, portanto, ele sendo desleal com a instituição onde trabalha, fazendo uso indevido da credibilidade e importância do órgão máximo da advocacia pública federal.
Análise:
12.3.	No que tange à alegação de que o Acórdão 303/2015-TCU-Plenário escudou-se na temerária representação do advogado João Bosco Teixeira, é de se observar que o referido causídico encaminhou o Ofício 44/2011 - DSP/PGU/AGU (peça 1, p. 1-12, do TC Processo 030.981/2011-5) dando ciência a este Tribunal da aludida impropriedade que estaria ocorrendo no Ministério dos Transportes. No entanto, quem representou a este Tribunal foi a Secretaria de Fiscalização de Pessoal - Sefip, eis que a representação foi conhecida com fulcro no art. 237, VI, do Regimento Interno do TCU (peça 4 do TC Processo 030.981/2011-5) . Ademais, não haveria nenhum óbice em sendo o Sr. João Bosco Teixeira, advogado da AGU, como representante, pois o citado Regimento Interno dispõe em seu inciso III do art. 237 que tem legitimidade para representar ao TCU servidores que comuniquem a ocorrência de irregularidades de que tenham conhecimento em virtude do cargo que ocupem. Não há, portanto, no Acórdão 303/2015-TCU-Plenário, de se cogitar de ilegitimidade para representar.
12.4.	Mas não é só: pode-se abstrair da existência do Acórdão 303/2015-TCU-Plenário e julgar ilegal a aposentadoria do recorrente ante a ilegalidade da transposição do regime celetista para o estatutário, conforme sedimentada jurisprudência deste Tribunal posterior à referida deliberação.
13. Da possibilidade jurídica de existir servidor permanente da União ou de suas autarquias regido pelas leis trabalhistas
13.1.	 O recorrente aduz que não há possibilidade jurídica de existirem servidores da União ou de suas autarquias regidos pelas leis trabalhistas, com base nos seguintes argumentos:
13.2.	Nos termos da vigente Constituição da República, o regime jurídico é único, não há possibilidade jurídica de existir servidor permanente da União ou de suas autarquias regido pelas leis trabalhistas ou qualquer outro regime que não seja o da Lei 8.112/1990.
13.3.	Nesse sentir, não há possibilidade nem mesmo de lei criar quadro próprio para celetistas ou emprego celetista no âmbito da União, estados, Distrito Federal ou municípios.
13.4.	O Egrégio Supremo Tribunal Federal, no julgamento da ADIn 2.135-4, deferiu parcialmente a medida cautelar, para suspender a eficácia do art. 39, caput, da Constituição Federal, com a redação que lhe deu a Emenda Constitucional 19/1998, ficando o referido dispositivo com sua redação original.	
13.5.	Aqui já está evidente que, em respeito à literal disposição constitucional, não há possibilidade de haver servidor público regido pela CLT ou leis referentes ao contrato de emprego, em face da Medida Caulelar concedida na ADI 2.135-4, pelo Pretório Excelso.
Análise:
13.6.	Para o deslinde da presente questão, vem à balha a doutrina de Marcelo Moura:
	O regime de emprego público nada mais é do que o regime celetista aplicado à Administração Federal Direta, Autárquica e Fundacional. Tal regime foi instituído pela Lei Federal 9.962/2000, com o intuito de flexibilizar as contratações pela União, e passou a conviver com o regime estatutário da Lei 8.112/1990.
	A convivência destes dois regimes só foi possível porque a EC 19/1998 acabou com a exigência de que cada ente da Federação tivesse um só regime jurídico para reger a relação com seus servidores. Contudo, o E. STF deferiu parcialmente cautelar, com efeito ex nunc, para suspender a eficácia do art. 39, caput, da CF, com a redação imposta pela EC 19/1998 (ADI 2.135-4, DJU 14-8-2007) .
	Com a decisão do STF, voltou a vigorar a antiga redação do art. 39, caput, da CF, que exigia o regime jurídico único. Consequentemente, o denominado regime de emprego público só subsistiu no intervalo entre a edição da Lei Federal 9.962/2000 e a concessão da cautelar na ADI 2.135-4, DJU 14-8-2007. A decisão na ADI só teve efeito ex nunc e as contratações ocorridas na vigência da referida lei foram respeitadas (grifos acrescidos)  (in Curso de Direito do Trabalho. São Paulo: Saraiva, 2014, p. 174) .
13.7. 	Ex positis, entende-se que é perfeitamente possível o enquadramento dos servidores oriundos da EBTU no Ministério dos Transportes, como celetistas, integrantes de quadro em extinção. Isto porque, de forma a reforçar este entendimento, as contratações de empregados públicos celetistas pela União, ocorridas na vigência da Lei 9.962/2000, foram respeitadas até a prolação da ADI 2.135-4, que teve efeitos ex nunc. 
14. Da transformação de emprego público em cargo público
14.1.	O recorrente aduz que a Lei Maior não veda a transformação de emprego público em cargo público, com base nos seguintes argumentos:
14.2.	O que o inciso II do caput do art. 37 da Constituição Federal de 1988 veda é o ingresso (investidura) em cargo ou emprego público sem aprovação prévia em concurso público. Não proíbe a transformação de emprego público em cargo e vice-versa, pois tem que ser sobretudo interpretado à luz o inciso I do caput do mesmo artigo.
Análise:
14.3.	Após a Carta Política de 1988, restou assente que a investidura em cargos públicos deve, obrigatoriamente, ser precedida de concurso público (art. 37, II) , ressalvadas as nomeações para cargo em comissão declarado em lei de livre nomeação e exoneração. O inciso I da atual Constituição Federal, por ser amplo e genérico, deve ser conjugado com o inciso II, que trata, especificamente, da investidura em cargo ou emprego público.
14.4.	Demais disso, não se pode relegar ao oblívio a lição de Hely Lopes Meirelles:
Na Administração Pública não há liberdade nem vontade pessoal. Enquanto na administração particular é lícito fazer tudo que a lei não proíbe, na Administração Pública só é permitido fazer o que a lei autoriza. A lei para o particular significa "pode fazer assim"; para o administrador público significa "deve fazer assim" (in Direito Administrativo Brasileiro, 33ª ed., São Paulo: Malheiros Editores, 2007, p. 87-88) .
14.5.	Noutro falar: não há autorização legal para a Administração Pública Federal transformar emprego público em cargo público. Daí porque se entende irregular a aludida transformação.
15. Da constitucionalidade da reintegração de anistiado em emprego público
15.1.	O recorrente aduz que, se se considerar inconstitucional a transposição do regime da CLT para o estatutário, seria, também, inconstitucional qualquer reintegração de anistiado em emprego público, com base nos seguintes argumentos:
15.2. 	O fato é que o art. 37, II, da Constituição da República exige o concurso púbico para o provimento de cargo público e também para a admissão em emprego público: "a investidura em cargo ou emprego público"... Daí, se incidisse a proibição, seria ela aplicável ao cargo público e ao emprego público e, consequentemente, seria inconstitucional a reintegração de anistiado de órgão ou entidade extinta.
Análise:
15.3.	É certo que o art. 37, II, da Constituição da República exige o concurso público tanto para o provimento de cargo quanto para o provimento de emprego público. No entanto, é de se ponderar que, para uma mesma remuneração de cargo e emprego público, o cargo público oferece, dentre outras vantagens, a estabilidade e a aposentadoria com proventos mais atrativos que no emprego público. Daí ser mais concorrido o certame para a investidura em cargo público, comparativamente ao emprego público.
15.4.	Exsurge daí toda a carga principiológica que veda a transposição de anistiados que anteriormente eram empregados públicos e que, posteriormente, pleiteiam os seus enquadramentos em cargos públicos.
15.5.	Nessa ordem de ideias, os argumentos apresentados não merecem prosperar.	
16.	Do art. 243 da Lei 8.112/1990
16.1.	O recorrente aduz que a Lei 8.112/1990, no seu art. 243, dispõe sobre submissão ao regime estatutário de ex-servidores da EBTU, com base nos seguintes argumentos:
16.2.	É juridicamente possível e obrigatória a transformação retroativa dos empregos permanentes anteriormente ocupados nas extintas empresas prestadoras de serviços públicos em cargos públicos dos quadros da União, de acordo com o art. 243 do RJU (Lei 8.112/1990) , observados os parâmetros adotados na implantação do Regime Jurídico Único, ou seja, em primeiro lugar, as atribuições exercidas inerentes ao emprego que ocupava e as atribuições do cargo em que será enquadrado.
Análise:
16.3.	Com a devida vênia, entende-se que a natureza jurídica da EBTU encontra-se expressa na Lei 6.261/1975, que assim dispõe:
Art 5º da Lei 6.261/1975: Fica o Poder Executivo autorizado a constituir uma empresa pública, na forma definida no inciso II do artigo 5º do Decreto-lei nº 200, de 25 de fevereiro de 1967, alterado pelo Decreto-Iei nº 900, de 29 de setembro de 1969, denominada Empresa Brasileira dos Transportes Urbanos EBTU, vinculada ao Ministério dos Transportes.
16.4.	É dizer: a EBTU, por força de lei, tinha natureza jurídica de empresa pública e, por via de consequência, integrava a Administração Indireta. Assim, não se aplica aos ex-empregados da  EBTU o disposto no art. 39 da Carta Política de 1988, em sua redação inicial, tampouco o previsto no art. 243 da Lei 8.112/1990.
16.5.	Nesse sentir, não há como se acolher os argumentos apresentados pelo recorrente.
17. Das decisões judiciais favoráveis aos recorrentes
17.1.	O recorrente aduz que existem acórdãos favoráveis à tese por ele defendida.
Análise:
17.2.	Merecem destaque as seguintes deliberações oriundas do Pretório Excelso:
A Primeira Turma negou provimento a recurso ordinário em mandado de segurança em que servidores anistiados pleiteavam o reingresso ao serviço público em regime estatutário. No caso, os recorrentes, anistiados pela Lei 8.878/1994, teriam questionado ato que determinara o retorno ao serviço público, em quadro especial em extinção do Ministério das Cidades, sob o regime celetista. A Turma afirmou que a possibilidade de transformação de empregos em cargos públicos não garantiria amparo automático à pretensão dos recorrentes. Ressaltou que a Lei 8.878/1994 dera tratamento especial aos casos de exoneração, demissão ou dispensa em virtude de o tomador dos serviços haver sido extinto, liquidado ou privatizado. O benefício previsto na citada lei ficara jungido à transferência, absorção ou execução da atividade do órgão extinto por outro da Administração Pública Federal. Enfatizou que o reingresso nos quadros do Poder Executivo não implicaria necessária submissão ao estatuto dos servidores públicos federais. Na situação concreta, a manutenção do regime celetista resultaria das características originais dos vínculos rompidos. Salientou que isso se dera em atenção às normas que regulamentaram a anistia, as quais teriam previsto a observância do cargo ou emprego anteriormente ocupado (Lei 8.878/1994, art. 2º e Decreto 6.077/2007) . Ademais, descaberia atribuir natureza autárquica à extinta Empresa Brasileira de Transportes Urbanos - EBTU, simplesmente em razão das atividades por ela desempenhadas. A entidade teria sido expressamente qualificada como empresa pública, consoante previsão do art. 5º da Lei 6.291/1975, dotada, portanto, de personalidade jurídica de direito privado e, consequentemente, submetidas à CLT. O Ministro Edson Fachin consignou que a adoção do regime estatutário violaria, também, o princípio do concurso público. RMS 30548/DF, rel. Min. Marco Aurélio, 15.9.2015 (grifos acrescidos) (RMS-30548) (Informativo 799, 1ª Turma) .
Em conclusão de julgamento, o Plenário denegou mandado de segurança impetrado contra ato do TCU, que negara registro às aposentadorias das impetrantes - v. Informativo 477. No caso, as impetrantes teriam sido beneficiadas pela anistia, com fundamento no art. 8º, § 5º, do ADCT, e reintegradas no quadro funcional do Ministério da Educação. Ressaltou-se que o TCU limitara-se a examinar a concessão da aposentadoria com base no art. 71, III, da CF e não a anistia em si. Reputou-se que as impetrantes não teriam ocupado cargo, função ou emprego público na Administração Pública Federal, mas apenas teriam desempenhado atividade temporária sem qualquer vínculo, junto a pessoas jurídicas de direito privado para a efetivação do transitório Programa Nacional de Alfabetização. MS 25916/DF, rel. Min. Marco Aurélio, 19.9.2013 (grifos acrescidos) (MS-25916) (Informativo 720, Plenário) .
17.3.	Assim, é de se considerar a seguinte lição de Carlos Maximiliano:
Uma decisão isolada não constitui jurisprudência; é mister que se repita, e sem variações de fundo. O precedente, para constituir jurisprudência, deve ser uniforme e constante" (grifos acrescidos) (in Hermenêutica e Aplicação do Direito, 15ª Ed., Rio de Janeiro: Forense, 1995, p. 184) .
17.4.	No mesmo sentido, merece destaque a lição de Alexandre Simões Lindoso:
 (...) verifica-se que a jurisprudência não se forma em decorrência de um único julgado.  A ideia de conjunto, de pluralidade de julgados, faz parte de sua essência. Sua conformação, assim, exige uma série de decisões. Mas não é só. É importante que esse agrupamento de decisões guarde internamente harmonia e coerência. É imperioso, portanto, para que se possa cogitar de jurisprudência, que esse conjunto de decisões não seja heterogêneo. Muito pelo contrário, deve estar revestido do atributo da uniformidade, evidenciando univocidade de entendimento acerca de determinada matéria (grifos acrescidos) (in A nova lei dos recursos trabalhistas: Lei 13.015/2014. São Paulo: LTr, 2015, p. 108) .
17.5.	Assim, entende-se que decisões isoladas da justiça federal não têm o condão de infirmar a ponderosa argumentação até aqui apresentada, mormente à luz da orientação emanada do Pretório Excelso. 
18. Das questões prejudiciais
18.1.	O recorrente aduz que existem questões prejudiciais que impedem o julgamento do presente processo, com base nos seguintes argumentos:
18.2.	Há três questões pendentes de julgamento no Excelso Pretório, que serão apreciados pelo Tribunal Pleno, prejudiciais ao julgamento das questões decorrentes do v. Acórdão 303/2015-TCU-Plenário, que aconselham a suspensão da apreciação deste recurso até o julgamento final dos processos seguintes:
a) ADI 2.135/DF, que trata da constitucionalidade da EC 19, na qual o STF já concedeu liminar para restabelecer o caput do art. 39 da CF/88, em sua redação original, que estabelece a obrigatoriedade do Regime Jurídico Único para a União e suas autarquias, ficando abolida a possibilidade de empregado público;
b) Repercussão Geral no Recurso Extraordinário RE 817.338/RS, sobre a possibilidade de um ato administrativo, caso evidenciada a violação direta do texto constitucional, ser anulado pela Administração Pública quando decorrido o prazo decadencial previsto na Lei 9.784/99;
c) Reclamação Rcl 26.637, em que mais de 300 servidores do Ministério dos Transportes questionam o desrespeito da Excelsa Corte de Contas ao contido na Súmula Vinculante 3 do STF, pois o v. Acórdão 303/2015-TCU-Plenário não tratava de apreciação do ato de concessão inicial de aposentadoria, reforma ou pensão.
Análise:
18.3.	Não assiste razão ao recorrente, eis que:
	i) conforme visto anteriormente, ainda que restabelecida a redação original do caput do art. 39 da CF/88, em sua redação original, é perfeitamente possível o enquadramento dos servidores oriundos da EBTU no Ministério dos Transportes, como celetistas, integrantes de quadro em extinção. Isto porque, de forma a reforçar este entendimento, as contratações de empregados públicos celetistas pela União, ocorridas na vigência da Lei 9.962/2000, foram respeitadas até a prolação da ADI 2.135-4, que teve efeitos ex nunc (vide item 13.7 desta instrução) ;
	ii) de acordo com a Súmula - TCU 278, os atos de aposentadoria, reforma e pensão têm natureza jurídica de atos complexos, razão pela qual os prazos decadenciais a que se referem o § 2º do art. 260 do Regimento Interno e o art. 54 da Lei nº 9.784/99 começam a fluir a partir do momento em que se aperfeiçoam com a decisão do TCU que os considera legais ou ilegais, respectivamente;
	iii) o objeto de fundo deste processo não é a revisão de ofício de aposentadorias já julgadas por este Tribunal, mas, isto sim, o julgamento inicial de atos concessórios de aposentação, competência esta prevista no art. 71, III, da Lei Maior.
19. Da vantagem de que trata o art. 9º da Lei 8.460/1992
19.1.	O recorrente aduz que é legal a inclusão da vantagem de que trata o art. 9º da Lei 8.460/1992 nos proventos de aposentadoria, vez que representa a diferença entre o salário recebido e os proventos que passou a receber como servidores da União, mesmo na hipótese de mudança de regime.
Análise:
19.2.	Considerando que a parcela já deveria ter sido totalmente absorvida pelos inúmeros reajustes ocorridos desde a edição da Lei 8.460/1992, seu pagamento não encontra qualquer amparo legal ou judicial, o que impõe sua imediata supressão e a necessidade de reposição dos valores recebidos após 25/2/2014, data de publicação da Mensagem 554726 da Secretaria de Gestão Pública do Ministério do Planejamento, Orçamento e Gestão.
19.3.	Não merece, portanto, ser acolhido o argumento do recorrente.
 CONSIDERAÇÕES ADICIONAIS
20.	O recorrente informa que se encontra sob a proteção da Lei 10.741/2003 (Estatuto do Idoso) e solicita que lhe seja concedida prioridade na tramitação e nas decisões deste processo.
CONCLUSÃO
16.	Ex positis conclui-se que:
não houve violação ao contraditório e à ampla defesa;
o TCU é competente para mudar o regime jurídico de aposentadoria do recorrente:
o presente processo é de aposentadoria, e não de admissão. Verificada a indevida transposição do regime de trabalho dos reintegrados, ora recorrente, de celetista para estatutário, ocorreu o julgamento pela ilegalidade da presente concessão de aposentadoria;
o cumprimento do acórdão recorrido não resulta em lesão ao patrimônio do INSS;
não houve lesão aos princípios da irredutibilidade de vencimentos, da segurança jurídica e do direito adquirido;
no caso em apreço, não houve modificação posterior de jurisprudência;
não houve a incidência da decadência na apreciação do ato de concessão de aposentadoria do recorrente;
não houve nulidade da representação da AGU;
há possibilidade jurídica de existir servidor permanente da União ou de suas autarquias regido pelas leis trabalhistas;
a Lei Maior veda a transformação de emprego público em cargo público;
é inconstitucional a transposição do regime da CLT para o estatutário;
 não se aplica o disposto no art. 243 da Lei 8.112/1990 ao recorrente;
existem acórdãos isolados da justiça federal favoráveis ao recorrente, mas não se pode falar em jurisprudência consolidada;
não existem questões prejudiciais que impedem o julgamento do presente processo;
é ilegal a inclusão da vantagem de que trata o art. 9º da Lei 8.460/1992 nos proventos do recorrente.
16.1.	Nesse sentir, deve-se negar provimento ao presente pedido de reexame.
PROPOSTA DE ENCAMINHAMENTO
17.	Ante o exposto, submetem-se os autos à consideração superior, propondo-se:
	a) seja concedida prioridade na tramitação e nas decisões deste processo, em conformidade com o Estatuto do Idoso;
	b) conhecer do recurso interposto, para, no mérito, negar-lhe provimento;
	c) dar ciência do acórdão que for prolatado ao recorrente e aos demais interessados, ressaltando-se que o relatório e o voto que o acompanharem podem ser consultados no endereço www.tcu.gov.br/acordaos, no dia seguinte ao de sua oficialização.

José Vigilato da Cunha Neto (OAB/DF 1.475), Camila Hosken Cunha (OAB/DF 38.967) e outros, procuração à peça 16.

Procurador Sergio Ricardo Costa Caribé.

APOSENTADORIA. REINTEGRAÇÃO DE SERVIDOR ANISTIADO, COM A TRANSPOSIÇÃO DO REGIME CELETISTA PARA ESTATUTÁRIO. ILEGALIDADE. PEDIDO DE REEXAME. ARGUMENTOS INCAPAZES DE MODIFICAR O ENTENDIMENTO DO TRIBUNAL. NEGATIVA DE PROVIMENTO. CIÊNCIA.

APOSENTADORIA (APOS)

Secretaria de Recursos (SERUR); Secretaria de Fiscalização de Pessoal (SEFIP).

Cuidam os autos de pedido de reexame interposto por Carlos Vicente Ramos Gomes, em face do Acórdão 2170/2018-TCU-Primeira Câmara (Relator Ministro Bruno Dantas) , o qual considerou ilegal e negou registro ao ato de aposentadoria do recorrente em razão de reintegração ao serviço público mediante transposição de regime jurídico, de celetista para estatutário, sem amparo em comando legal ou judicial, percepção indevida de vantagem individual do artigo 9º da Lei 8460/1992, a qual não foi absorvida pelos reajustes remuneratórios subsequentes e incorreção no cálculo do adicional de tempo de serviço.
O apelante argui, em preliminar, cerceamento de defesa e violação à Súmula Vinculante 3 do Supremo Tribunal Federal, em decorrência do Acórdão 303/2015-TCU-Plenário, incompetência do TCU para mudar regime jurídico de aposentadoria do recorrente e apreciar reintegração de anistiado, decadência de o Tribunal examinar o ato de aposentadoria.
Sustenta haver questões prejudiciais referentes a ações pendentes de julgamento pelo Supremo Tribunal Federal, que reclamam sobrestamento dos autos. Refere-se a: Reclamação 26.637, sobre descumprimento da Súmula Vinculante 3 do STF por parte do Acórdão 303/2015-TCU-Plenário; ADI 2.135/DF, que trata da constitucionalidade do caput do artigo 39 da Constituição Federal, com redação dada pela Emenda Constitucional 19/1998; Recurso Extraordinário 817.338/RS, com repercussão geral, que versa sobe possibilidade de anulação de ato administrativo pela Administração Pública quando resulta de violação direta do texto constitucional e tenha sido alcançado pelo prazo decadencial da Lei 9.784/1999.
No mérito, alega lesão ao patrimônio do INSS em razão de não-compensação financeira de regimes estatutário e celetista, irredutibilidade de vencimentos, segurança jurídica e direito adquirido em razão de posterior modificação de jurisprudência.  
Invoca a impossibilidade jurídica de coexistência de servidores regidos pelos regimes estatutário e celetista no âmbito da Administração Direta da União, suas Autarquias e Fundações.
Defende a viabilidade de transformação de emprego público em cargo público, a qual não é vedada pela Constituição Federal e permitida pelo artigo 243 da Lei 8.112/1990. Argui a existência de decisões favoráveis à tese sustentada pela defesa. 
Afirma a legalidade da inclusão da vantagem do artigo 9º da Lei 8.460/1992 nos proventos de aposentadoria, a representar a diferença entre o salário recebido e os proventos que passou a perceber como servidor da União, mesmo na hipótese de mudança de regime jurídico.
A Unidade Técnica e o Ministério Público, em pareceres uníssonos, propõem o conhecer pedido de reexame para, no mérito, negar-lhe provimento.
Feito esse introito, passo a decidir.
Preliminarmente, ratifico o exame prévio de admissibilidade do recurso como pedido de reexame interposto por Carlos Vicente Ramos Gomes contra o Acórdão 2170/2018-TCU-Primeira Câmara, uma vez satisfeitos os requisitos estabelecidos no artigo 48 da Lei 8.443/1992, c/c os artigos 285 e 286, parágrafo único, do RI/TCU.
Quanto às questões preliminares, prejudiciais e ao mérito, perfilho os pareceres uniformes da Secretaria de Recursos e do Ministério Público junto ao TCU, cujos fundamentos, desde logo, incorporo ao meu voto.
Sem embargo, acresço algumas considerações que considero relevantes ao deslinde do recurso.
Assevera a recorrente ser nulo o Acórdão 303/2015-TCU-Plenário, que teria fundamentado a irregularidade do seu ato de aposentadoria, por ofensa aos princípios do contraditório e da ampla defesa e vício de origem. Entende a recorrente que o Tribunal não poderia ter conhecido da representação em que foi proferido tal acórdão, por falta de legitimidade do representante. Sustenta, em acréscimo, a ineficácia de tal acórdão em relação à sua aposentadoria, em razão dela não haver integrado a relação processual que deu suporte à deliberação.
Afirma ser nulo, também, o acórdão recorrido, por violação ao contraditório e à ampla defesa, uma vez que não foi oportunamente chamada a se manifestar no processo.
Sustenta a impossibilidade de apreciação do ato pelo Tribunal, por decadência, em razão do transcurso, in albis, do prazo previsto no artigo 54 da Lei 9.784/1999. Argumenta não ser possível rever o mérito do ato de aposentadoria por meio da "aplicação retroativa de nova interpretação".
Alega que a Constituição não veda a transformação de emprego público em cargo público. Sustenta que a transposição do regime celetista para o estatutário não caracteriza ofensa ao disposto no artigo 37, inciso II, da Constituição Federal. Afirma que o instituto encontra amparo no que dispõe o artigo 243 da Lei 8.112/1990. Assevera não haver possibilidade jurídica de "retorno ao regime celetista". 
Requer, ao final, a reforma da deliberação recorrida, para considerar legal seu ato de aposentadoria.
Equivocada a tese de nulidade do Acórdão 303/2015-TCU-Plenário, por vício de origem, porque, embora o tema tenha sido suscitado em representação de pessoa não legitimada a representar ao Tribunal, o acórdão mencionado foi proferido em representação oferecida pela Secretaria de Fiscalização de Pessoal deste Tribunal, em consonância com expressa autorização constitucional.
Ainda que assim não fosse, nenhum óbice haveria a que o Tribunal recebesse a representação fustigada como denúncia, instituto disponível a todo cidadão.
Tal processo cuidou de questão objetiva acerca da possibilidade de transposição de regime jurídico pelos anistiados oriundos da Empresa Brasileira de Transportes Urbanos (EBTU) , da Portobrás e de outras origens.
Limitou-se o referido acórdão a fixar a tese jurídica a ser aplicada aos casos mencionados, reservando o contraditório e a ampla defesa aos processos administrativos e de controle externo instaurados para cuidar da situação subjetiva de cada anistiado. Nessa linha, a parte final do subitem 9.2.1 do Acórdão 303/2015-TCU-Plenário assegura "o contraditório e a ampla defesa aos que se considerarem afetados pela deliberação que vier a ser proferida".
No caso concreto, a matéria atinente à transposição de regime jurídico da recorrente foi objeto de exame nos presentes autos, observada a orientação do E. STF quanto ao exercício do contraditório e da ampla defesa. O ato em exame foi encaminhado ao Tribunal em 20/12/2017 e apreciado em 20/3/2018, antes, portanto, da fluência do prazo quinquenal a que se refere o E. STF (MS 25.116) . A não-abertura ao contraditório está de pleno acordo com a jurisprudência do STF.
Não é correto o argumento relativo à decadência do exercício da competência constitucional pelo Tribunal, porque "o ato concessivo de aposentadoria, pensão ou reforma configura ato complexo, cujo aperfeiçoamento somente ocorre com o registro perante a Corte de Contas, após submissão a juízo de legalidade". Nesses termos, assenta o STF que o prazo decadencial previsto, no artigo 54 da Lei 9.784/1999, "somente se opera a partir da publicação do referido registro" (STF, MS 26004 AgR) .
Há de considerar-se, ainda, em relação ao tema, o entendimento do E. STF acerca da não incidência da decadência prevista na Lei 9.784/1999 a situações de inconstitucionalidade (MS 28.279) .
Incorreta a interpretação de que o Tribunal modificou seu entendimento sobre a matéria, porque o Acórdão 303/2015-TCU-Plenário examinou, pela primeira vez, a matéria atinente à transposição do regime celetista para o estatutário. Não se pode considerar que o Tribunal tenha expressado entendimento diverso nas ocasiões em que considerou legal atos com o mesmo defeito, porque a existência do vício não foi ventilada naqueles autos.
Não prospera, de igual sorte, o argumento de que o Acórdão 303/2015-TCU-Plenário assentou tese oposta à consagrada no Acórdão 2.984/2011 do mesmo colegiado, porque este julgado considerou ilegal a transposição, somente deixando de revisar os atos defeituosos em razão da equivocada interpretação da unidade técnica de que "o trânsito em julgado das decisões judiciais nas quais se embasou o retorno dos servidores anistiados ao quadro de pessoal da União era fator impeditivo para a revisão dos atos de aposentadoria já julgados regulares por este Tribunal".
Afastada essa interpretação, em sede recursal, o Tribunal determinou a revisão dos acórdãos que consideraram regulares atos com tal defeito (Acórdão 303/2015-TCU-Plenário) .
Em relação ao mérito, inequívoca a inconstitucionalidade da transposição censurada, nos termos dos julgados produzidos por esta Corte de Contas (Acórdão 303/2015-TCU-Plenário) e pelo E. STF (RMS 30548/DF) . 
Em momento algum, o Tribunal questionou legitimidade da reintegração do servidor, mas tão somente a alteração de seu anterior vínculo de trabalho, de natureza celetista, para o regime estatutário. Conforme artigo 5º da Lei 6.261/1975, a Empresa Brasileira de Transportes Urbanos, da qual o recorrente era egresso, era empresa pública vinculada à administração indireta. Assim, seus empregados não foram contemplados pelo disposto nos artigos 19 e 24 do ADCT e no artigo 243 da Lei 8.112/1990, não havendo fundamento à reintegração no regime estatutário.
Em relação ao tema, assim consigna a ementa do RMS 30548/DF:
"ANISTIA - SERVIÇO PÚBLICO - RETORNO - REGIME. O retorno do servidor à Administração Pública, à prestação de serviços, faz-se observada a situação jurídica originária, descabendo transmudar o regime da Consolidação das Leis do Trabalho em especial - inteligência das Leis nº 8.878/94 e 8.212/90."[footnoteRef:2] (Rel. Min. Marco Aurélio, 1ª Turma, j. 15/9/2015) . [2:  Rectius, Lei 8.112/1990.] 
Tal conclusão é assim justificada pelo e. Relator, Ministro Marco Aurélio:
"A possibilidade de transformação de empregos em cargos públicos, reconhecida em precedente do Tribunal - Agravo Regimental no Agravo de Instrumento nº 596.430/RS, relatora ministra Cármen Lúcia -, não garante amparo automático à pretensão dos recorrentes. É que a Lei n º 8.878/1994 deu tratamento especial aos casos de exoneração, demissão ou dispensa em virtude de o tomador dos serviços haver sido extinto, liquidado ou privatizado. O benefício previsto na citada lei ficou jungido a dois requisitos. O primeiro, o da transferência, absorção ou execução da atividade do órgão extinto por outro da Administração Pública Federal. O segundo, ligado à circunstância de estar em curso transferência ou absorção, versando-se que o retorno dar-se-ia após a efetiva concretização das medidas.
Pois bem, conforme fiz ver ao votar no Recurso Ordinário em Mandado de Segurança nº 22.822, diante do parágrafo único do artigo 2º da citada norma, somente seria dado cogitar de direito subjetivo ao aproveitamento se comprovada a passagem da atividade para o regime estatutário, o que não ocorreu na espécie. As informações que instruem o processo indicam que os impetrantes integram quadro especial vinculado ao Ministério das Cidades.
Assim, o reingresso nos quadros do Poder Executivo não implica necessária submissão ao estatuto dos servidores públicos federais. Na situação concreta, a manutenção do regime celetista resulta das características originais dos vínculos rompidos. Não há descumprimento da medida cautelar implementada na Ação Direta de Inconstitucionalidade nº 2.135/DF, relatora ministra Cármen Lúcia, porque envolvido o artigo 39 da Carta da República, inaplicável às estatais.
O pronunciamento impugnado, no que assentada a validade da Portaria nº 206/2009, revela pertinência com a cabeça do artigo 2º da Lei nº 8.878/1994, o qual consagra a necessidade de observar-se, como regra, o cargo ou emprego anteriormente ocupado. Idêntica solução foi adotada no Decreto nº 6.077/2007, que, ao regulamentar a mencionada lei, trouxe preceito a exigir a manutenção do regime jurídico a que o anistiado estava submetido à época da exoneração, demissão ou dispensa.
No mais, descabe atribuir natureza autárquica à extinta Empresa Brasileira de Transportes Urbanos - EBTU, simplesmente em razão das atividades por ela desempenhadas. A entidade foi expressamente qualificada como empresa pública, consoante previsão do artigo 5º da Lei nº 6.291/75.
É tradicional, no ordenamento jurídico pátrio, a presença de estatais prestadoras de serviços públicos, dotadas de personalidade jurídica de direito privado e, consequentemente, submetidas à Consolidação das Leis do Trabalho, com as naturais derrogações decorrentes do fato de integrarem a estrutura da Administração Pública. Afasta-se, portanto, a pretendida observância do artigo 19 do Ato das Disposições Constitucionais Transitórias, do artigo 243 da Lei nº 8.212/1990[footnoteRef:3] e dos demais preceitos evocados, nos quais não se alude a empresas públicas ou sociedades de economia mista. [3:  Rectius, art. 243 da Lei 8.112/1990.] 
A Lei nº 8.878/1994, ao viabilizar o retorno de empregados excluídos do serviço público federal, garante adequada reparação dos prejuízos sofridos por demissões formalizadas na década de 1990, não havendo, em relação aos impetrantes, direito subjetivo ao enquadramento no regime estatutário. Reconheço, assim, a validade da Portaria nº 206/2009, do Ministério do Planejamento, Orçamento e Gestão." (grifos meus) .
Os precedentes mencionados afastam, por inteiro, as alegações recursais de mérito: ausência de vedação constitucional à transformação de emprego público em cargo público; conformidade da transposição ao que assenta o artigo 37, inciso II, da Constituição Federal; prevalência do disposto no artigo 243 da Lei 8.112/1990 em relação à vedação constitucional; possibilidade jurídica de "retorno ao regime celetista"; e negativa de incidência do disposto no art. 37, inciso II, da Constituição Federal, às admissões havidas antes da promulgação do texto constitucional.
Por fim, é indevida a continuidade de pagamento da parcela a que se refere do artigo 9º da Lei 8.460/1992. Instituída como vantagem pessoal nominalmente identificada (VPNI) a fim de evitar decesso remuneratório em vista de implantação de nova tabela de vencimentos, esta rubrica deveria ser integralmente absorvida pelas reestruturações de cargos e salários subsequentes, ocorridas após a edição do referido diploma legal e que implicaram ganhos ao servidor. Nesse sentido, trilham as decisões proferidas pelo relator a quo: Acórdãos 7.272/2013 e 8.585/2013, ambos da 1ª Câmara, 6.022/2012, 4.573/2013, 1.274/2014, 2.836/2015 e 11.221/2015 todos da 2ª Câmara
Além disso, é necessária a reposição dos valores indevidamente recebidos após 25/2/2014, data de publicação da Mensagem 554726 da Secretaria de Gestão Pública do Ministério do Planejamento, Orçamento e Gestão, tendo em vista pagamento em desacordo com o provimento obtido nos autos do Mandado de Segurança 18381.85.2014.4.01.3400 que tramitou na 6º Vara Federal do TRF 1ª Região.
Por todas essas razões, rejeito os argumentos recursais apresentados.
Ante o exposto, voto por que o Tribunal de Contas da União aprove o acórdão que ora submeto à apreciação deste Colegiado.
TCU, Sala das Sessões Ministro Luciano Brandão Alves de Souza, em 22 de outubro de 2019.
WALTON ALENCAR RODRIGUES 
Relator